臺灣臺南地方法院刑事判決　　　　　　　 94年度易字第342號
公　訴　人　臺灣臺南地方法院檢察署檢察官
被　　　告　丙○○
上列被告因偽造文書等案件，經檢察官聲請簡易判決處刑（93年
度偵字第10711號），本院認應適用通常審判程序，判決如下：
    主  文
丙○○無罪。
    理  由
一、公訴意旨略以：丙○○為丁○○之弟，丁○○（另案聲請簡
    易判決處刑）自民國八十七年起，承包「佳鑌工業股份有限
    公司」（設臺南縣歸仁鄉○○村○○路○段七二六巷五號二
    樓，以下簡稱佳鑌公司）之裝潢工程，除替佳鑌公司鳩工施
    作外，並負責代工人向佳鑌公司支領工資。丙○○除為丁○○工作，並負責提供工人國民身分證影本予丁○○，供丁○○交由佳鑌公司申報員工薪資扣繳之用，均為從事業務之人
    。詎丙○○、丁○○明知戊○○並未受雇於丁○○為佳鑌公
    司工作及支薪，為逃漏稅捐，竟共同基於製作不實扣繳憑單
    之犯意聯絡，先由丙○○於九十二年間自「許家鴻」處（年
    籍不詳）收受戊○○之身分證影本及印章，再由丁○○提供
    予不知情之佳鑌公司負責人乙○○前揭身份證影本及印章，
    而由乙○○指示不知情之佳鑌公司會計人員作成扣繳單位為
    佳鑌公司之該公司員工九十二年度各類所得扣繳及免扣繳憑
    單，在其中一份各類所得扣繳及免扣繳憑單虛偽登載戊○○
    於九十二年六月至十二月半年向佳鑌公司具領薪資所得新臺
    幣（下同）十七萬五千元，並由不知情之會計人員持以行使
    ，向財政部臺灣省南區國稅局申報佳鑌公司九十二年度各納
    稅義務人之稅款數額，足生損害於戊○○及稅捐稽徵機關對
    於稅捐稽徵之正確性。因認丙○○涉犯刑法第二百十六條、
    第二百十五條行使業務上登載不實文書罪。
二、公訴人上開所認，無非以告訴人戊○○、證人丁○○、乙○○指證：戊○○並未受僱丁○○，亦非「佳鑌公司」員工等
    語，且被告對此亦自承屬實。另由被告又自承：因所僱工人
    均為按日計酬之散工，向「佳鑌公司」申報日薪一千五百元
    ，但實際發放予工人八、九百元，因有人不願報稅，我們就
    截長補短，以不課稅為原則等語，足認被告如不以人頭申報
    薪資所得，將造成「佳鑌公司」支付之薪資與申報數額不符
    ，被告辯稱不知「許嘉鴻」提供之員工資料不實，為卸責之
    詞。以及卷附之各類所得更正註銷申請書、扣繳憑單、以「
    許文昌」為名出具之同意書等資為論據。
三、訊據被告固坦承提供戊○○身分證影本及印章予丙○○，由
    丙○○轉交「佳鑌公司」負責人乙○○，據以製作戊○○自
    九十二年六月至十二月，向「佳鑌公司」支領薪資十七萬五
    千元之九十二年度各類所得扣繳暨免扣繳憑單，惟堅詞否認
    故意使「佳鑌公司」負責人製作此一不實之扣繳暨免扣繳憑
    單，辯稱：當時為了趕工，請「徐嘉鴻」（偵查中原稱「許
    嘉鴻」）幫忙找二十二個臨時工，工作期間斷斷續續，有些
    幾天，有些三、四個月，均按天計酬，為了報薪資，才找朋
    友幫忙找身分證資料，因有些工人不願讓我們報稅，我們就
    截長補短報大約數，以不課稅為原則來申報，且為避免發生
    問題，同時要求提出同意書，我看身分證資料上有同意書就
    拿來報稅，未注意姓名不同，是因疏忽才未發現戊○○未同
    意等語。
四、按犯罪事實應依證據認定之，無證據不得認定犯罪事實。又
    不能證明被告犯罪者，應諭知無罪之判決。刑事訴訟法第一
    百五十四條第二項、第三百零一條第一項前段分別明文規定
    。又按刑法第二百十五條之罪，以從事業務之人，明知為不
    實之事項，而登載於其業務上作成之文書，足以生損害於公
    眾或他人者，為其成立要件。故如非從事業務之人，而係普
    通人使不知情之從事業務之人登載不實之事項於其業務上作
    成之文書，因刑法就此並無處罰明文，依罪刑法定原則，自
    無從逕依該法條論罪。從而，刑法第二百十五條之罪，應認
    有排斥普通人成立間接正犯理論之適用，此觀同法第二百十
    三條與第二百十四條之關係，其意甚明（八十八年度台上字
    第三一一六號判決可資參照）。
五、經查：
  (一)告訴人戊○○於九十二年六月至十二日間，未受僱「佳鑌公
    司」，且卷附戊○○九十二年度各類所得扣繳暨免扣繳憑單
    ，係被告將戊○○身分證影本及印章等物，交由其胞兄丁○○轉交「佳鑌公司」負責人乙○○，再由乙○○指示公司會
    計據以製作而來等情，業據被告自承屬實，並經告訴人戊○○於偵查中指訴、本院審理中證述綦詳，且經證人丁○○、
    「佳鑌公司」負責人乙○○於偵查及審理中證述無訛，並有
    戊○○九十二年度各類所得扣繳暨免扣繳憑單一紙在卷為憑
    ，堪認上開扣繳暨免扣繳憑單上所載戊○○自九十二年六月
    至同年十二間，向「佳鑌公司」支領薪資共十七萬五千元等
    ，確非實情。
  (二)被告雖提供戊○○之身分證等資料，使「佳鑌公司」負責人
    據以委請會計製作內容不實之各類所得扣繳暨免扣繳憑單，
    然觀諸所得稅法第八十八條第一項第二款、第八十九條第一
    項第二款、第九十二條第一項前段規定：「納稅義務人有左
    列各類所得者，應由扣繳義務人於給付時，依規定之扣繳率
    或扣繳辦法，扣取稅款，並依第九十二條規定繳納之：二、
    機關、團體、事業或執行業務者所給付之薪資．．．」、「
    前條各類所得稅款，其扣繳義務人及納稅義務人如左：二、
    薪資．．．．所得，其扣繳義務人為機關、團體之責應扣繳
    單位主管、事業負責人及執行業務者；納稅義務人為取得所
    得者」、「第八十八條各類所得稅款之扣繳義務人，應於每
    月十日前將上一月內所扣稅款向國庫繳清，並於每年一月底
    前將上一年內扣繳各納稅義務人之稅款數額，開具扣繳憑單
    ，彙報該管稽徵機關查核；並應於二月十日前將扣繳憑單填
    發納稅義務人．．．」，顯見納稅義務人各類所得扣繳暨免
    扣繳憑單之製作義務人為扣繳義務人，就本案而言，即為僱
    主「佳鑌公司」負責人乙○○，其他不具此身分地位之人，
    自無權亦無義務製作。是其他人倘非與乙○○就製作不實之
    各類所得扣繳暨免扣繳憑單間有犯意聯絡、行為分擔，揆諸
    上開判決意旨，亦不得論以刑法第二百十五條之間接正犯。
  (三)承前，被告是否與乙○○間有共犯關係，對此公訴意旨既已
    認定乙○○對於被告提供之資料與事實不符並「不知情」，
    且證人丙○○於偵查亦證述：乙○○不知戊○○為人頭等語
    ，另參諸丙○○到庭證述：「（這個工人（指許文昌）領到
    的薪資何人拿走？）我轉給丙○○」等語，及證人乙○○到
    庭證述：「（與丁○○、丙○○合作從何時開始？）約有五
    、六年了，現在還是」、「（工程款或工人之薪資，他們如
    何向你請領？）我是直接給工頭，其他我不管」、「（如何
    知道哪一個工程要給工頭多少錢？）我是以他叫工人多少人
    ，一天多少錢，給總額的」、「（如何確定他們確實有叫到
    確定之人數？）我們公司有人在現場，所以會知道他們當天
    叫了多少人，我們工人也會報進來給我們知道」等語，顯見
    乙○○確實已核發薪資予工頭丁○○，由其再轉交予工人。
    乙○○既非為逃漏稅捐而虛報工資支出，其又何須再冒刑法
    偽造文書之罪責而製作不實之扣繳暨免扣繳憑單。是卷附之
    扣繳暨免扣繳憑單縱或不實，亦無證據證明係被告與乙○○
    共同為之。
  (四)綜上所述，公訴人所舉之證據不能證明被告與乙○○為共犯
    ，且被告又無身分可製作戊○○之扣繳暨免扣繳憑單，依法
    自應諭知無罪之判決。另公訴人於論告時，雖指稱：被告明
    知卷附「許文昌」出具之同意書為偽，竟仍持向「佳鑌公司
    」負責人請領薪資，所為係犯刑法第二百十六條、第二百十
    條行使偽造私文書及刑法第三百三十九條第一項詐欺取財罪
    ，且與起訴部分有裁判上一罪之關係，請求一併審判。惟公
    訴人並未就此部分犯罪事實提起公訴，且起訴之犯罪事實業
    經本院認定不構成犯罪，與行使偽造私文書等部分已不生裁
    判上一罪之關係，自無「檢察官就犯罪事實一部起訴，效力
    及於全部」之適用，本院當無從逕行審究，附此敘明。
據上論斷，應依刑事訴訟法第四百五十二條、第三百零一條第一
項前段，判決如主文。
本案經檢察官甲○○到庭執行職務
中　　華　　民　　國　　94　　年　　10　　月　　 3　　日
　　　　　　　　　刑事第五庭    審判長法　官  鄧希賢
　                                    法　官  張銘晃
                                      法　官　包梅真
以上正本證明與原本無異。
如不服本判決，應於收受送達後10日內向本院提出上訴書狀（應
附繕本）。
　　　　　　　　　　　　　　　　書記官  張富
中　　華　　民　　國　　94　　年　　10　　月　　4 　　日
